【裁判字號】    91,訴,1592
【裁判日期】    920630
【裁判案由】    土地徵收
【裁判全文】
臺北高等行政法院判決                            九十一年度訴字第一五九二號
                              .
    原      告  甲○○
    訴訟代理人  黃紀錄  律師（兼送達代收人）
                陳文彬  律師
    被      告  台北縣樹林市公所
    代  表  人  乙○○市長）.
    訴訟代理人  丙○○
                陳建榮  律師
右當事人間因土地徵收事件，原告不服台北縣政府中華民國九十一年三月二十一日案
號00000000號（發文字號：九十北府訴決字第二一七一○一號）訴願決定，
提起行政訴訟。本院判決如左：
    主  文
原告之訴駁回。
訴訟費用由原告負擔。
    事  實
壹、事實概要：
  一、緣原告為坐落於台北縣樹林市○○段第七八二號土地（下稱系爭土地）之共有
      人，於民國（下同）九十年四月二十六日向被告陳情請求辦理系爭土地之徵收
      補償。
  二、嗣經被告以九十年五月十四日九０北縣樹工字第九０一一一九九０號函回覆原
      告，表示應待財源充裕或奉上級主管機關專案補助時，再予辦理。
  三、原告則認為該函構成拒絕性行政處分，且認事用法均有違誤，乃向台北縣政府
      提起訴願，經台北縣政府作成九十一年三月二十一日案號00000000號
      訴願決定駁回後，原告猶未甘服，遂於法定期間內向本院提起行政訴訟。
貳、兩造訴訟上之聲明：
  一、原告部分：
    Ａ、訴願決定及原處分均撤銷。
    Ｂ、被告應限期依土地徵收條例進行各項徵收所需行為。
  二、被告部分：
      求為判決駁回原告之訴。
參、兩造之爭點：
  一、原告部分：
    Ａ、程序部分：
        現行行政訴訟實務有諸多判決皆認所有權人請求徵收時若以地方政府為被告
        係當事人不適格，惟查徵收程序依土地徵收條例係由需用土地人發動徵收程
        序，中間雖然必需得核准機關即中央主管機關核准，但此絕非若人民要求政
        府機關進行土地徵收時應以中央主管機關為被告，蓋中央主管機關依土地徵
        收條例根本並無發動徵收程序之權限，僅有於需用土地人送請核准時依法加
        以審核而已，而本件原告非逕行要求被告徵收，而係主張被告應依土地徵收
        條例規定進行各項徵收所需行為，則應與其他案件逕行要求徵收不同，以被
        告為對造提起訴訟應無當事人不適格問題，並予述明。
    Ｂ、實體部分：
      １、查原告為系爭土地共有人之一，而系爭土地屬樹林都市計劃I─II號道路
          公共用地，並業經被告開闢成中華路供人車通行，迄今已十餘年；然被告
          至目前為止，均未辦理系爭土地徵收補償事宜，已使原告蒙受財產上損失
          甚鉅，為此原告曾一再向被告陳情，請求被告應儘速辦理，以保障原告權
          益，惟被告卻屢次以經費不足等理由，核示應待其財源充裕，或奉上級主
          管機關專案補助時，再予徵收補償，迄最近一次被告仍以九十年五月十四
          日，九０北縣樹工字第九０一一一九九０號處分拒絕原告請求，明顯置原
          告之權益於不顧。
      ２、按「憲法第十五條關於人民財產權應予保障之規定，旨在確保個人依財產
          之存續狀態行使其自由使用、收益及處分之權能，並免於遭受公權力或第
          三人之侵害，俾能實現個人自由、發展人格及維護尊嚴。如因公用或其他
          公益目的之必要，國家機關雖得依法徵收人民之財產，但應給予相當之補
          償，方符憲法保障財產權之意旨。既成道路符合一定要件而成立公用地役
          關係者，其所有權人對土地既已無法自由使用收益，形成因公益而特別犧
          牲其財產上之利益，國家自應依法律之規定辦理徵收給予補償，各級政府
          如因經費困難，不能對上述道路全面徵收補償，有關機關亦應訂定期限籌
          措財源逐年辦理或以他法補償。若在某一道路範圍內之私有土地均辦理徵
          收，僅因既成道路有公用地役關係而命令規定繼續使用，毋庸同時徵收補
          償，顯與平等原則相違。至於因地理環境或人文狀況改變，既成道路喪失
          其原有功能者，則應隨時檢討並予廢止。行政院中華民國六十七年七月十
          四日台六十七內字第六三○一號函及同院六十九年二月二十三日台六十九
          內字第二○七二號函與前述意旨不符部分，應不再援用。」此有司法院釋
          字第四○○號解釋足資參照。另按「土地徵收，係國家因公共事業之需要
          ，對人民受憲法保障之財產權，經由法定程序予以剝奪之謂。規定此項徵
          收及其程序之法律必須符合必要性原則，並應於相當期間內給予合理之補
          償。被徵收土地之所有權人於補償費發給或經合法提存前雖仍保有該土地
          之所有權，惟土地徵收對被徵收土地之所有權人而言，係為公共利益所受
          特別犧性，是補償費之發給不宜遷延過久。」亦為司法院釋字四二五號解
          釋所明示。而司法院釋字第四四○號解釋：「人民之財產權應予保障，憲
          法第十五條設有明文。國家機關依法行使公權力致人民之財產遭受損失，
          若逾其社會責任所應忍受之範圍，形成個人之特別犧牲者，國家應予合理
          補償。主管機關對於既成道路或都市○○道路用地，在依法徵收或價購以
          前埋設地下設施物妨礙土地權利人對其權利之行使，致生損失，形成其個
          人特別之犧牲，自應享有受相當補償之權利」並認為行政機關行使公權力
          致人民之財產權受損失，應予合理補償。
      ３、依前開司法院解釋，土地徵收對被徵收土地之所有權人而言，係為公共利
          益所受特別犧性，是補償費之發給不宜遷延過久，各級政府如因經費困難
          ，不能對上述道路全面徵收補償，有關機關亦應訂定期限籌措財源逐年辦
          理或以他法補償。另若為公用地役關係，亦應適用前開原則辦理。系爭土
          地被告最初雖以發放救濟金方式，取得原告同意開闢成中華路（且原告最
          後領得者僅為當時土地公告現值三成之百分之八十），但該土地其後既作
          為道路使用，顯已成立公用地役關係，原告對該土地已無法行使一般所有
          權人之使用收益權，被告自應依上開司法院解釋內容訂定期限籌措財源逐
          年辦理徵收或以他法補償，但被告一再以經費不足等理由，核示應待其財
          源充裕，或奉上級主管機關專案補助時，再予徵收補償，惟以現今地方政
          府財政窘困情形下，所謂俟其財源充裕再行辦理云云，原告獲得補償之時
          間實遙遙無期，形同被告以上開顯不足額之救濟金即永久徵用原告土地作
          為道路使用，原告依上開司法院解釋文本有請求被告限期徵收之權利，被
          告前開拒絕徵收處分實已違反司法院解釋應儘速辦理徵收意旨。
      ４、台北縣政府於九十一年三月二十一日案號為00000000號之訴願決
          定（發文字號為九十北府訴決字第二一七一０一號），認為被告依土地徵
          收條例第三條規定，就是否發動徵收私有土地，應有裁量權限，且系爭土
          地非屬土地法第二百十七條之情形，故被告並無裁量減縮至「應即發動徵
          收」情事云云，駁回原告之訴願。惟查依上開司法院解釋文之內容，為保
          障人民之財產權，就已成立公用地役關係之土地，「有關機關應訂定期限
          籌措財源逐年辦理或以他法補償」，業已課予行政機關一定作為義務，司
          法院釋字一八五號解釋並明確說明司法院解釋有拘束全國各機關之效力，
          故於上開事項內，行政機關已不得以所謂擁有裁量權為由作為不予人民補
          償藉口，然台北縣政府仍以裁量權認定被告之處分並未違法並駁回原告請
          求，該訴願決定所表示之法律見解自有明顯錯誤。
      ５、再依系爭土地鄰近土地地籍圖謄本及土地登記謄本可知，在位處原告所有
          系爭土地左後方之同段第六九一、六九二及六一二地號土地，於七十八年
          一月三十一日業經被告徵收並辦理登記完畢，其後整條中華路即行打通，
          但原告所有土地卻因於七十四年為學生通行方便先行同意被告使用，被告
          即故意將系爭土地遺漏未辦理徵收，惟查平等原則本為各種行政行為所應
          遵守之上位原則，縱使於現行行政程序法第六條：「行政行為，非有正當
          理由，不得為差別待遇。」尚未明文化前，各項行政行為即應受該原則拘
          束，此由司法院大法官會議在該行政程序法第六條尚未施行前，即作有諸
          多解釋皆曾爰引平等原則即可知悉，而所謂平等原則依最高行政法院八十
          九年度判字第二六三六號裁判即明確表示：「…所謂行政法（或憲法）之
          平等原則，係指相同事實應予相同處理，不同事實應為不同處理而言…」
          系爭土地原告雖曾取得七十四年公告地價之百分之二十四，但該金額於被
          告真正辦理系爭土地之徵收時顯然必須扣除，故被告先行給付該金額之用
          意，僅是在於因原告同意在中華路全線打通前先行提供供學生使用，而以
          該金額之提前供原告使用可產生利息等收益作為被告先行使用該土地之相
          當於租金之性質，故原告先行領得公告地價百分之二十四金額及同意被告
          先行作為道路，絕不代表原告亦同意在中華路全線打通時被告可以只徵收
          其他私人土地而不必徵收原告土地，則原告所有之系爭土地仍與左後方之
          同段第六九一、六九二及六一二地號土地之性質相同，自不構成被告可為
          差別待遇之理由，被告嗣後既於七十八年為興建中華路時對系爭土地之左
          後方土地辦畢徵收，但無任何上正當理由當時即未徵收系爭土地，此顯有
          違平等原則，該違法狀態經原告請求當然應立即除去，但卻以九０北縣樹
          工字第九０一一一九九０號處分拒絕原告請求，原告基於上述司法院解釋
          及平等原則，已有請求被告作成特定行政處分之請求權基礎。
      ６、被告雖另於本院審理中表示樹林市○○路中除系爭土地外，另外有同段第
          七一一、七八０、七八一、七八三、一０五０、一０四九、一０四八地號
          等七筆土地均未列入徵收，與原告所有系爭土地均非屬I─II計劃道路徵
          收案辯稱其不須立即徵收系爭土地，惟依原告起訴狀附件二之樹林鎮公庫
          支票記載，系爭土地顯然即屬I─II計劃道路土地，此實無任何爭議，而
          被告所舉上開七一一等七筆土地，其所有權人分別為台北縣、中華民國、
          被告及台灣省桃園農田水利會，全部都為公法人，依土地法及土地徵收條
          例等規定，必須經過徵收程序才能供公共或政府使用者僅限於私人土地，
          公法人土地若公共或政府機關需用根本不需徵收，而是以撥用程序進行，
          故被告以上開七一一等七筆土地亦未經徵收即主張系爭土地不用徵收云云
          ，實有法理上嚴重錯誤。
      ７、末查系爭土地與同段第六九一、六九二號等土地之法律性質既然相同，六
          九一等地號土地既已辦理徵收完畢，被告基於司法院釋字四００號等解釋
          及平等原則，自負有立即徵收系爭土地義務，而依現行有效之土地徵收條
          例第一條第二項及第三項規定，除土地徵收條例未規定者外，土地徵收均
          應依土地徵收條例之規定辦理，而其他法律有關徵收程序、徵收補償標準
          與土地徵收條例牴觸者，優先適用土地徵收條例，故原告自得請求被告應
          限期依土地徵收條例進行各項徵收所需行為如報請中央主管機關核准及與
          原告進行協議價購等各項程序，而「被徵收之土地按照徵收當期之公告土
          地現值補償其地價，在都市計劃區內之公共設施保留地應按毗鄰非公共設
          施保留地之平均公告土地現值補償其地價。前項徵收補償地價必要時加成
          補償。其加成補償成數，由直轄市或縣（市）主管機關比照一般正常交易
          價格、提交地價評議委員會於評議當年期公告土地現值評定之。」土地徵
          收條例第三十條定有明文；另「依本法徵收或區段徵收之公共設施保留地
          ，其地價補償以徵收當期毗鄰非公共設施保留地之平均公告土地現值為準
          ，必要時得加成補償。但加成最高以不超過百分之四十為限。」都市計畫
          法第四十九條第一項亦定有明文，則被告於辦理徵收時自應給付原告上開
          款項。因系爭土地開闢成中華路已歷十餘年，被告遲不辦理徵收，原告對
          系爭土地又無使用收益權限，已使原告蒙受損失甚鉅，而被告依司法院解
          釋明確負有應作成「限期徵收」之處分。
  二、被告部分：
    Ａ、原告已於七十五年間與被告就系爭土地開闢道路供公眾使用業互相表示意見
        一致，且原告於七十五年五月向被告領取救濟金在案，同意系爭土地做為道
        路使用，並已開闢完成，被告自始已有道路使用權。
    Ｂ、至於土地所有權取得部分，因九十年及九十一年度預算已編列完成，尚無餘
        額辦理徵收取得土地所有權，且地方政府財源拮据，待徵收補償之土地繁多
        、金額龐大，財政捉襟見肘，非一時可足負擔。故本案俟財源充裕或奉上級
        主管機關專案補助時，再予辦理，並無違誤。
    理  由
壹、兩造爭執之要點：
  一、本案原告為系爭土地之共有人之一，其於七十五年間與被告機關達成協議，同
      意被告機關將系爭土地開闢道路供公眾使用，且於七十五年五月向被告領取救
      濟金在案，現該土地供為道路使用，並已開闢完成，迄今並未辦理徵收等情，
      為兩造所不爭執，並有土地登記謄本附卷可證，自堪信為真實。
  二、在此事實基礎下，兩造之法律上爭執要點如下所載：
    Ａ、原告主張，依照司法院釋字第四○○號、第四二五號、第四四○號等解釋意
        旨，土地所有權人為公共利益受特別犧性，有關機關亦應訂定期限籌措財源
        逐年辦理或以他法補償，系爭土地其後既作為道路使用，已成立公用地役關
        係，原告對該土地已無法行使一般所有權人之使用收益權，被告自應依上開
        司法院解釋內容踐行徵收程序或以他法補償；又系爭土地鄰近之土地均已辦
        理徵收，依據平等原則，被告自負有立即辦理徵收系爭土地前置作業之義務
        。
    Ｂ、被告則抗辯稱，目前並無多餘預算辦理徵收取得土地所有權，本案俟財源充
        裕或奉上級主管機關專案補助時，再予辦理。
  三、綜觀兩造主張，本件應予審酌之爭點包括：
    Ａ、原告有關行政處分撤銷訴訟之請求部分：
      １、被告九十年五月十四日九０北縣樹工字第九０一一一九九０號函是否構成
          行政處分，原告訴請撤銷該函及訴願決定是否有理由？
      ２、被告是否具備本案之當事人適格？
    Ｂ、原告有關一般給付訴訟之請求部分：
      １、司法院釋字第四○○號、第四二五號、第四四○號解釋意旨是否可作為原
          告向被告機關請求辦理徵收前置作業之法規範依據？
      ２、原告是否可援引平等原則作為上開請求辦理徵收前置作業之法規範依據﹖
貳、本院之判斷：
  一、請求撤銷原處分及訴願決定部分：
    Ａ、被告九十年五月十四日九０北縣樹工字第九０一一一九九０號函非屬行政處
        分：
      １、按提起行政撤銷訴訟，以有行政機關違法之行政處分存在為前提，而所謂
          行政處分，乃中央或地方機關就公法上具體事件所為之決定或其他公權力
          措施應對外直接發生法律效果之單方行政行為，此觀行政訴訟法第四條第
          一項，訴願法第三條第一項規定甚明。至若行政機關所為單純之事實述
          或理由說明，既不因該項述或說明而生法律效果，自非行政處分，人民
          對之即不得提起行政訴訟，改制前之行政法院復著有四十四年判字第十八
          號判例可資參照。
      ２、原告認為被告應就其所有系爭土地辦理徵收補償，乃於九十年四月二十六
          日就上開土地向被告申請徵收，經被告作成九十年五月十四日九０北縣樹
          工字第九０一一一九九０號函，拒絕原告徵收補償之請求。
      ３、然查「土地徵收，依本條例之規定，本條例未規定者，適用其他法律之規
          定。」、「本條例所稱主管機關：在中央為內政部；在直轄市為直轄市政
          府，在縣（市）為縣（市）政府。」、「徵收土地或土地改良物，由中央
          主管機關核准之。」「徵收土地或土地改良物應發給之補償費，由需用土
          地人負擔，並繳交該直轄市或縣（市）主管機關轉發之。」土地徵收條例
          第一條第二項、第二條、第十四條、第十九條分別定有明文。準此，有關
          系爭土地之徵收核准機關，應為內政部，而補償機關為台北縣政府，而被
          告樹林市公所僅屬「需用土地人」之法律地位而已。
      ４、次查土地徵收係國家因公共事業之需要，對人民受憲法保障之財產權，經
          由法定程序予以剝奪之謂（司法院釋字第四二五號解釋參照），是土地徵
          收之法律關係，除法律另有規定（如：土地徵收條例第五十七條第二項）
          外，僅屬國家與需用土地人間之函請土地徵收、以及國家與私有土地所有
          權人（即被徵收人）間之二面關係，補償機關與私有土地所有權人間在前
          者依據徵收處分辦理補償之前，不發生任何法律關係甚明。從而，被告既
          非核准徵收之主管機關，則其所為上開函轉，純係居於需用土地人之法律
          地位，針對原告之請求所為經辦事件之事實述或理由說明，並不因而發
          生徵收補償之法律效果，揆諸首揭規定及意旨，並非行政處分，自不得對
          之提起行政爭訟。
    Ｂ、被告亦非本件行政訴訟適格之當事人：
        縱認被告所為上開函復之性質，係屬行政處分，然按土地徵收條例第一條、
        第二條、第十四條、第十九條等規定，本件徵收核准機關為內政部，補償機
        關為台北縣政府，既如上述。則原告於徵收處分作成前，逕以需用土地人之
        樹林市公所為被告，對之提起本件之訴，被告適格自有欠缺。
  二、請求命被告機關限期進行各項徵收所需前置作業之部分：
    Ａ、原告請求被告遂行徵收程序所需行為部分，經本院於言詞辯論程序中予以闡
        明，確定原告此部份真意為請求原告從事徵收程序所需行為，其法律性質係
        特定內容之事實作為，屬行政訴訟法第八條第一項之一般給付訴訟，職此，
        本院以下將進一步審究「原告可否依土地徵收條例、釋字四○○號等解釋，
        對被告提出一般給付之訴，請求被告進行各項徵收所需行為部分」。本院基
        於下述法律上理由，認為原告無此權利。
      １、按提起行政訴訟法第八條第一項之一般給付訴訟，以人民與中央或地方機
          關間，因公法上原因發生財產上之給付或請求作成行政處分以外之其他非
          財產上之給付，為其實體審判要件，其所稱公法上原因，係指人民依法規
          之規定對國家享有公法上請求權而言。經查，土地徵收係指國家因公共事
          業之需要，對人民受憲法保障之財產權，經由法定程序予以剝奪之謂（司
          法院釋字第四二五號解釋參照）。因而，土地徵收只能基於有利於公共事
          業之公益需要，始得由國家依法令所定法定程序為之。準此，土地徵收僅
          有國家始為徵收權之主體（行政法院二十四年判字第十八號判例參照），
          一般人民除法律別有規定外（如土地徵收條例第八條），尚無請求國家徵
          收其所有土地之公法上請求權，則原告提起行政訴訟法第八條之一般給付
          訴訟，於法難謂妥適。
      ２、其次，司法院釋字第四○○號解釋固指既成道路成立公用地役關係者，其
          所有權人因公益而特別犧牲其財產上之利益，國家自應依法律之規定辦理
          徵收給予補償，若僅在某一道路範圍內之私有土地均辦理徵收，僅因既成
          道路公用地役關係而以命令規定繼續使用，毋庸同時徵收補償，顯與平等
          原則相違等語。惟該解釋既明言「國家應依『法律』之規定辦理徵收給予
          補償」，其所稱之法律，揆諸法律保留原則係指國家所制定之法律而言，
          自不包括該號解釋在內，抑且該號解釋理由亦敘明：「‧‧‧各級政府如
          因經費困難，不能對上述道路全面徵收補償，有關機關亦應訂明期限籌措
          財源逐步辦理或以他法補償。‧‧‧」等語，足證該解釋僅係為國家立法
          及施政之措施，並非可作為人民得向國家請求土地徵收之法律基礎。
      ３、另附帶言之，土地徵收地價補償費之給予，固係土地徵收之合法要件之一
          ，苟國家實施土地徵收而未給予地價補償費者，其法效果為何，學說見解
          目前有所謂「徵收失效說」、「補償請求權發生說」（日本法制）、「徵
          收違憲說」（德國法制）尚非一致，然參酌現行土地徵收條例第二十條第
          三項：「需用土地人未於公告期滿十五日內將應補償地價及其他補償費額
          繳交該管直轄市或縣（市）主管機關發給完竣者，該徵收案從此失其效力
          」，以及司法院第一一○號解釋：「‧‧‧需用土地人不於公告完畢後十
          五日內，將應補償地價及其他補償費額繳交主管機關發放完竣者，依本院
          院解字第二七○四號解釋，其徵收土地核准案，故應從此失其效力。」意
          旨以觀，乃採取徵收失效說，而不採請求權發生說。依此規定亦足證明人
          民對國家公權力機關並無徵收補償之公法上請求權，僅能於對補償金不服
          時，提起撤銷訴訟，亦併此明之。
    Ｂ、另原告也無法依平等原則而享有辦理徵收前置作業之請求權：
      １、因原告主張系爭土地週邊土地俱已辦理徵收，惟獨對系爭土地始終不予徵
          收補償，故基於公平原則，被告應對該土地辦理徵收補償，並先進行前置
          作業。是以本院認為，對於原告是否得依據平等原則請求發動徵收前置程
          序，必須加以審究。
      ２、茲查，憲法第七條所定平等原則，係為保障人民在法律上地位之實質平等
          ，亦即法律得依事物之性質，就事實情況之差異及立法之目的而為不同之
          規範，法律就其所定事實上之差異，亦得授權行政機關發布施行細則為合
          理必要之規定，此觀司法院釋字二一一、四一二號解釋意旨甚明。因此，
          平等原則之真意乃在於禁止恣意，要求「相同事情為相同處理；不同事情
          不同處理」，國家機關不得將予事物性質無關之因素納入考量，而作為差
          別處理之基準。準此，平等原則僅係依單純之消極的客觀法規範，而無主
          觀公權利之內涵，尚無從藉此導出人民即具有「得經由訴訟途徑請求獲得
          實現之法律地位」之主觀公權利。從而，國家公權力作用縱有違平等原則
          ，不可即認為侵害人民之主觀公權利，惟其權利性質亦僅係一種基礎性之
          基本權，自身並無意義，而須與其他基本權相結合，始能成為複數基本權
          ，具備上開要件時，國家公權力作用違反平等原則而侵害平等權時，始發
          生侵害及於另一與平等權相結合之基本權的問題。
      ３、綜上所述，本件原告國家既不享有得請求徵收系爭土地之公法上請求權，
          則原告徒執依據平等原則應有徵收請求權為依據，請求判命被告進行徵收
          前置作業，自屬欠缺權利保護要件。
  三、訴願決定雖非依此意旨，然其結果並無二致，仍應予維持。原告之訴若非不合
      法，即屬無理由，均應予以駁回。
據上論結，本件原告之訴或屬不合法，縱令起訴合法，實體上亦屬無理由，爰依行政
訴訟法第九十八條第三項前段、第一百零四條、民事訴訟法第八十五條第一項前段，
判決如主文。
中      華      民      國    九十二    年      六      月     三十     日
                                  臺北高等行政法院  第五庭
                                            審判長  法  官  葉百修
                                                    法  官  黃清光
                                                    法  官  帥嘉寶
右為正本係照原本作成。
如不服本判決，應於送達後二十日內，向本院提出上訴狀並表明上訴理由，如於本判
決宣示後送達前提起上訴者，應於判決送達後二十日內補提上訴理由書（須按他造人
數附繕本）。
中      華      民      國    九十二    年      六      月     三十     日
                                                    書記官  林麗美


司法院資訊處製作；財團法人民間司法改革基金會備份。
